【裁判字號】    95,訴,291
【裁判日期】    950807
【裁判案由】    殺人未遂
【裁判全文】
臺灣屏東地方法院刑事判決               95年度訴字第291號
公  訴  人  臺灣屏東地方法院檢察署檢察官
被      告  甲○○
輔  佐  人  丙○○
即被告之子
指定辯護人  本院公設辯護人  丁○○
上列被告因殺人未遂案件，經檢察官提起公訴（95年度偵字第20
88號），本院判決如下：
    主  文
甲○○殺人未遂，處有期徒刑貳年。緩刑伍年。並應完成精神治
療。
    事  實
一、甲○○與乙○○○係夫妻，2 人間具有家庭暴力防治法第3
    條第1 款規定之家庭成員關係。而甲○○罹患慢性妄想型精
    神分裂症，為因精神障礙之原因，致其辨識行為違法或依其
    辨識而行為之能力，顯著減低之人。於民國95年3 月28日下
    午5 時許，在屏東縣竹田鄉○○村○○路8 之6 號其居住處
    ，因懷疑其妻乙○○○有外遇，竟基於殺人之犯意，至廚房
    拿起其妻乙○○○所有之菜刀1 把，朝乙○○○頭部猛砍，
    乙○○○立即舉手抵擋，致乙○○○受有頭皮、臉部多處撕
    裂傷、右顳骨骨折、右手手腕部裂傷、右尺骨骨折、右手第
    一手指（拇指）、第二手指（食指）創傷性截肢、第三手指
    （中指）裂傷、左手虎口裂傷、左手腕部近截肢、左尺骨骨
    折等傷害，乙○○○被砍後，隨即逃出家門向路人陳榮五求
    救，經送醫救治而幸免於死。嗣於同日下午5 時30分許，為
    警循線在上址查獲。
二、案經屏東縣警察局潮州分局報告臺灣屏東地方法院檢察署檢
    察官偵查起訴。
    理  由
壹、證據能力部分：
    按被告以外之人（包括證人、鑑定人、告訴人、被害人及共
    同被告等）於審判外之陳述雖不符刑事訴訟法第159 條之1
    至之4 等4 條之規定，而經當事人於審判程序同意作為證據
    ，法院審酌該言詞陳述或書面陳述作成時之情況，認為適當
    者，亦得為證據；當事人、代理人或辯護人於法院調查證據
    時，知有刑事訴訟法第159 條第1 項不得為證據之情形，而
    未於言詞辯論終結前聲明異議者，視為有前項之同意，同法
    第159 條之5 定有明文。本件證人乙○○○、陳榮五於警詢
    中之陳述，其性質雖屬傳聞證據，然業經本院審理時予以提
    示並告以要旨，且各經檢察官、被告、辯護人等人表示意見
    ，當事人已知上述筆錄乃傳聞證據，且均未於言詞辯論終結
    前對該等筆錄內容異議，本院審酌認為以之作為本案之證據
    亦屬適當，應具有證據能力。
貳、得心證之理由：
一、訊之被告甲○○固坦承於上開時地因懷疑其妻乙○○○有外
    遇，而持刀猛砍乙○○○頭部之事實，然矢口否認有殺人未
    遂之犯行，辯稱：伊只是要傷害乙○○○，並沒有要殺害乙○○○的意思，伊告訴乙○○○，如果要找外遇的對象，不
    要找自己家裡的人，這樣會傷害的家人的感情與家庭生活，
    可是乙○○○都把伊的話當耳邊風，伊就拿刀砍乙○○○，
    後來乙○○○自己當場承認與伊妹婿在一起，伊就原諒乙○○○，就沒有繼續再砍，乙○○○自己就跑到外面去云云。
    惟查：
  (一)被告因懷疑其妻乙○○○與他人有姦情，而於上開時、地，
    持菜刀猛砍乙○○○，乙○○○隨即逃出家門向路人陳榮五
    求救，經送醫救治而幸免於死之事實，業據被告於警詢、偵
    查及本院審理時自白在卷，核與證人即被害人乙○○○於警
    詢及本院審理時證述、證人陳榮五於警詢中證述情節相符（
    警卷第7至9頁、本院卷第16至18、107 至110 頁），並有診
    斷證明書1 份（警卷第15頁）附卷可稽，足認被告此部分之
    自白，與事實相符，應堪採信。
  (二)又被告當時係突然持刀朝坐在床上之被害人乙○○○頭部猛
    砍數刀，乙○○○立即舉手抵擋等情，亦據證人乙○○○證
    述甚詳（本院卷第108 頁背面）。而證人乙○○○因此受有
    頭皮、臉部多處撕裂傷、右顳骨骨折、右手手腕部裂傷、右
    尺骨骨折、右手第一手指（拇指）、第二手指（食指）創傷
    性截肢、第三手指（中指）裂傷、左手虎口裂傷、左手腕近
    截肢、左尺骨骨折等傷害，亦有高雄醫學大學附設中和紀念
    醫院乙○○○病歷1 份附卷足稽（本院卷第49至56頁）。再
    按人體頭部，為人體之重要部位，如以利刃砍殺，則足生致
    人於死之結果，此為客觀通常之事理，並為一般人所明知。
    而被告所持之菜刀，為質堅刃利之物，有上開菜刀1 把扣案
    可資佐證，並有照片3 張附卷足憑（警卷第23至24頁）。被
    告持上開菜刀朝被害人頭部揮砍，雖經被害人立即舉手抵擋
    ，仍造成被害人頭部、雙手多處骨折及截肢，足徵被告當時
    持菜刀揮砍時用力之猛，復持續揮砍數刀，顯然被告具有殺
    人之故意至明。被告辯稱無殺人之故意云云，無非卸責之詞
    ，不足採信。
  (三)再被告係因被害人乙○○○當場承認與其妹婿在一起，被告
    始原諒被害人，而未繼續砍殺被害人等情，業據被告於本院
    準備程序中自白在卷（本院卷第24頁背面）。而被告持菜刀
    朝被害人頭部揮砍時，已有殺人之故意及行為，詳如前述，
    縱令被告因原諒被害人旋即停手，因先前已有殺人之故意及
    行為，自難憑其原諒被害人即停手而認無殺人之犯意。且證
    人即被告之子丙○○當時並不在場，對案發當時之情形並未
    親見親聞，已據證人丙○○證述在卷，是其於本院審理時證
    稱：伊個人認為甲○○沒有殺死乙○○○的意思云云（本院
    卷第110 頁背面），顯為證人丙○○個人意見及推測之詞，
    依刑事訴訟法第160 條規定，自無證據能力，亦難以證人丙○○之證述而為被告有利之認定。
  (四)而被告於本件行為時之精神狀態，經本院將被告送請屏安醫
    院鑑定結果，則認為：「被告為一名慢性妄想型精神分裂病
    患者。案發之前數日被告與妹婿到小吃店飲酒時看到妹婿會
    對小吃店小姐毛手毛腳，因此懷疑他也會對太太動手動腳。
    案發當日被告於早上九點回家時看到房間凌亂，兩個孫子一
    個三歲一個兩歲都在哭，電視機正上演卡通也無人觀看，太
    太在盥洗室洗澡被告認定是在清洗下體，而被告妹婿剛剛才
    離開，被告質問太太是否有姦情，太太不說只是流淚，因而
    認為妻子與妹婿有曖昧關係，迄今仍不覺得冤枉太太。從被
    告之心理衡鑑的測試結果也顯示，被告有顯著之焦慮情緒，
    其在心理上有高衝動性，自我控制力差，使得被告常常不考
    慮後果而行事。被告在遇到緊張、創傷時就容易退化，對於
    挫折忍受度低。其在持續良好的人際關係上有困難，其思考
    不符現實、疑心重、難以與人相處，無法與他人維持且持續
    的關係。因此被告長期罹患之精神分裂病顯然會明顯的影響
    其思考能力、判斷能力與行為控制力，在案發行為當時亦出
    現此現象。但是被告於案發行為當時並沒有出現意識喪失或
    是意識混亂的情形，也沒有出現思想與行為完全被幻覺所操
    控的精神症狀，因此案發當時被告之精神狀態應當是處於已
    經精神耗弱而尚未達到心神喪失之程度。」，有該院95年6
    月8 日屏安醫字第0001928 號函附之精神鑑定報告在卷可按
    （本院卷第40至43頁）。復參酌證人即被告之妻乙○○○於
    本院審理時證稱：甲○○當時神色與平常不一樣，從74年間
    起就罹患精神病，並持續治療中等語，並有高雄醫學院附設
    中和紀念醫院被告病歷1 份足憑（本院卷第57至86頁），足
    證被告於案發當時之精神狀態，應屬於因精神障礙之原因，
    致其辨識行為違法或依其辨識而行為之能力，顯著減低，至
    為明顯。
  (五)綜上所述，依被告之動機，持用之兇器，下手之部位，揮砍
    之力道及持續揮砍數刀等情節，足認被告持菜刀揮砍被害人
    時，有殺人之故意。是被告否認有殺人犯意所為辯解，均為
    飾卸之詞，不足採信。本件事證明確，被告犯行堪以認定。
二、論罪科刑：
  (一)按行為後法律有變更者，適用行為時之法律。但行為後之法
    律有利於行為人者，適用最有利於行為人之法律，刑法第2
    條第1 項定有明文，茲因本件論罪科刑所適用之刑法業於94
    年2 月2 日修正公布，並於95年7 月1 日施行，而有下列變
    更，爰比較新舊法如下：
  1.修正後刑法第25條第2 項固規定：「未遂犯之處罰，以有特
    別規定者為限，並得按既遂犯之刑減輕之。」，惟修正前之
    未遂犯處罰係依據刑法第26條：「未遂犯之處罰，得按既遂
    犯之刑減輕之。但其行為不能發生犯罪之結果，又無危險者
    ，」，二者僅條次有所變更，內容並無不同，對被告而言並
    無有利或不利之情形，因此不生新舊法比較之問題，依修正
    後刑法第2 條第1 項之規定，自應適用行為時法之刑法第26
    條前段論斷。
  2.關於精神耗弱人得減輕其刑之規定，修正後刑法第19條第2
    項，將原規定之「精神耗弱人之行為」，修正為「行為時因
    前項之原因，致其辨識行為違法或依其辨識而行為之能力，
    顯著減低者」，並增列第3 項「前二項規定，於因故意或過
    失自行招致者，不適用之。」，係將精神耗弱人限於因精神
    障礙或其他心智缺陷之人，並排除原因自由行為之人，是本
    次修正僅係將精神耗弱人得減其刑要件予以明文規定，僅有
    文字之區別，無關刑罰之變動，無比較適用之必要。
  3.修正後刑法第59條酌減其刑之規定，將原規定之「犯罪之情
    狀可憫恕者」，修正為「犯罪之情狀顯可憫恕，認科以最低
    刑度仍嫌過重者」，然依修正前刑法第59條規定減輕其刑，
    本必須認科以最低刑度仍嫌過重者，始得為之，是本次修正
    僅係將犯罪之情狀可憫恕酌減其刑要件予以明文規定，僅有
    文字之區別，無關刑罰之變動，無比較適用之必要。
  4.刑法第74條關於緩刑之規定雖亦經修正，然緩刑規定應無新
    舊法比較問題，因刑法第2 條第1 項所能處理之問題，僅限
    於行為可罰性的法律規範變更適用關係，緩刑規定此種刑之
    宣告規範發生變更時，其適用關係必須是以裁判時之法律為
    準（最高法院95年度第8 次刑事庭會議決議參照）。
  5.是經本院綜合比較結果，認本件應適用修正後之刑法規定論
    處。
  (二)核被告甲○○所為，係犯刑法第271 條第2 項、第1 項之殺
    人未遂罪。被告與被害人乙○○○係夫妻，2 人間具有家庭
    暴力防治法第3 條第1 款所定之家庭成員關係，故本件殺人
    未遂犯行亦屬所犯為家庭暴力防治法第2 條第2 項所稱之家
    庭暴力罪，惟該法就此並無刑罰規定，仍應依刑法殺人未遂
    罪論罪科刑，併此敘明。又被告已著手於殺人行為之實施，
    惟未達死亡之結果，其行為尚屬未遂，應依法減輕其刑。再
    被告患有慢性妄想型精神分裂病，係精神耗弱之人，已如前
    述，應依修正後刑法第19條第2 項之規定減輕其刑並遞減之
    。另本件起因於被告未按時服藥，若家屬能盡力照顧，即能
    避免犯行之發生，被告因一時病發，竟起意殺人，然被告為
    慢性妄想型精神分裂病，較不能控制情緒及行為，衡諸當時
    情況，其犯罪情節客觀上尚非不足以憫恕，認對被告宣告法
    定最低刑度，猶嫌過重，爰依修正後刑法第59條酌減其刑，
    並再遞減之。爰審酌被告犯罪之動機、目的、犯罪時所受之
    刺激、犯罪之手段、被告之生活狀況、品行、智識程度、犯
    罪所生之危險或損害、犯罪後之態度等一切情狀，量處如主
    文所示之刑。末查被告前未曾受有期徒刑以上刑之宣告，有
    臺灣高等法院被告前案紀錄表1 份附卷足按，因一時失慮，
    致罹刑章，經本次刑之宣告後，當應知所警惕，信無再犯之
    虞，本院因認對被告所處之刑，以暫不執行為適當，爰併諭
    知緩刑5 年，用啟自新。又被告為慢性妄想型精神分裂病患
    ，此次犯行係因被告未按時就醫所致，本院審酌被告之狀況
    ，認被告有完成精神治療之必要，爰依修正後刑法第74條第
    2 項第6 款之規定，命被告完成精神治療之處遇措施，並依
    同條第3 項之規定附記於本判決書內，被告若未完成精神治
    療之處遇措施而情節重大者，得撤銷其緩刑之宣告，併此敘
    明。扣案之菜刀1 把，係被告之妻乙○○○所有之物，業據
    被告供述在卷（本院卷第111 頁背面），爰不予宣告沒收。
據上論斷，應依刑事訴訟法第299 條第1 項前段，刑法第2 條第
1 項、第271 條第1 項、第2 項、第19條第2 項、第25條第2 項
、第59條、第74條第1 項第1 款、第2 項第6 款，判決如主文。
本案經檢察官鄭伊鈞到庭執行職務
中    華    民    國    95    年    8     月    7     日
                  刑事第五庭    審判長法  官  石家禎
                                      法  官  林家聖
                                      法  官  楊文廣
以上正本證明與原本無異。
如不服本判決應於收受本判決送達後十日內向本院提出上訴書狀
，其未敘述上訴理由者，並得於提起上訴後十日內向本院補提理
由書狀（均須按他造當事人之人數附繕本）「切勿逕送上級法院
」
中    華    民    國    95    年    8     月    7     日
                                      書記官  林志憲
附錄本案論罪科刑法條：
刑法第271條：
殺人者，處死刑、無期徒刑或十年以上有期徒刑。
前項之未遂犯罰之。


司法院資訊處製作；財團法人民間司法改革基金會備份。
